【裁判字號】    95,台上,5091
【裁判日期】    950914
【裁判案由】    違反毒品危害防制條例
【裁判全文】
最高法院刑事判決            九十五年度台上字第五０九一號
    上  訴  人  甲○○
                        7號1.
    選任辯護人  黃達元律師
上列上訴人因違反毒品危害防制條例案件，不服台灣高等法院中
華民國九十五年六月二十一日第二審更審判決（九十五年度上重
更(一)字第二０號，起訴案號：台灣板橋地方法院檢察署九十三年
度偵字第六九五八號），提起上訴，本院判決如下：
    主  文
原判決撤銷，發回台灣高等法院。
    理  由
本件原判決認定：(一)、上訴人甲○○與陳春樹（原審法院另案更
審中）均明知海洛因係毒品危害防制條例列管之第一級毒品，不
得非法持有、運輸及販賣，亦屬懲治走私條例所規定之不得私運
進口之管制物品，竟共同基於運輸海洛因進口之犯意聯絡，上訴
人並基於概括之犯意，由上訴人於民國九十二年十二月二十九日
先至緬甸準備海洛因，藏在十八罐髮乳罐中，每罐覆蓋少許髮乳
，再將髮乳罐分裝於三個紙盒，其外另以一只塑膠袋包裝。另由
陳春樹向不知情之江慧玉（另案由第一審判決無罪，現由原審法
院審理中）佯稱欲僱其擔任秘書，陪同公司經理前往緬甸簽訂Ｓ
ＰＡ水療機契約，並負責來回機票及全部食宿費用。迨江慧玉於
九十二年十二月三十一日上午九時許到達中正機場搭機，陳春樹
即介紹崔忠凱（另經檢察官為不起訴處分）與江慧玉認識。旋江
慧玉與崔忠凱搭機至緬甸，由上訴人指派有犯意聯絡之某成年人
「李先生」前往接機。至九十三年一月二日，「李先生」表示受
陳春樹之託，帶江慧玉二人至緬甸市區購買行李箱一只，並由「
李先生」支付費用。同日下午四時許，「李先生」再帶江慧玉二
人與上訴人（自稱為蕭仲平）見面，商談ＳＰＡ水療機簽約事宜
，上訴人佯稱欲購買ＳＰＡ水療機，雙方達成每台新台幣（下同
）三萬二千元，共購買七十台之初步共識（實際上陳春樹與上訴
人並無締約之真意），崔忠凱當場打電話回台向陳春樹報告，獲
其應允，斯時，上訴人向江慧玉稱：陳春樹託其帶護髮乳回台，
江慧玉有所遲疑，乃於雙方簽約後向崔忠凱告知上情，崔忠凱請
其自行向陳春樹確認，崔忠凱返回飯店房間，打電話回台向陳春
樹報告簽約完成之情時，江慧玉接過電話，親自向陳春樹告知上
訴人託帶護髮乳之情，陳春樹明確告稱：因新莊開美容院之朋友
所需，請代為攜回等語。翌（三）日上午十一時十分許，上訴人
指派「李先生」攜帶ＨＥＮＡＲＡ牌髮乳罐共十八罐（每六罐以
塑膠膜包裝，底部以紙板承裝，內含海洛因，驗餘淨重 4170.06
公克，空包裝重1330.70公克，純度84.23％，純質淨重 3512.44
公克）至飯店交予江慧玉，並放入該行李箱中，江慧玉二人即搭
機入境台灣，將該海洛因運輸至我國。因江慧玉為列管注檢對象
，內政部入出境管理局查驗人員即通知航空警察局前往查察，逐
一檢視行李箱內物品，江慧玉當場告知警員內有老闆陳春樹託帶
之護髮乳，警員開封檢視，確認髮乳罐內藏他物，再以檢驗試劑
測試結果確認為海洛因，而當場將髮乳十八罐及其包裝紙盒三個
、塑膠袋（膠膜）一個、自其中挖出之髮乳一袋、黑色行李箱一
個，及江慧玉所有行動電話一支（門號0000000000）查扣。嗣警
方要求江慧玉協助逮捕陳春樹，陳春樹察覺有異，於電話中一再
向江慧玉謊稱車子故障，請其搭崔忠凱之車或搭公車而虛與委蛇
，終被兔脫。至同年一月五日，警員持檢察官核發之拘票，始在
台北市北投區石牌自強市場拘獲陳春樹。(二)、上訴人於江慧玉、
陳春樹遭查獲後，猶不知悔悟，復承前概括犯意，另與綽號「阿
華」（英文名 Peter）及綽號「劉董」之姓名年籍不詳成年男子
二人，共同基於運輸海洛因之犯意聯絡，由「劉董」刊登廣告，
以召募金融業外務員方式，找尋願出國為其私運毒品來台之人，
上訴人則以三至五萬元之代價找尋黃名麒（經原審判處罪刑確定
）負責在台灣接貨，運送至指定地點，黃名麒因貪圖私利，應允
參與後階段台灣境內之接貨押運工作。其後朱銘雄（經原審判決
有罪，由本院駁回其上訴而告確定）於九十三年二月間透過廣告
向「劉董」應徵，「劉董」指示「楊先生」（無從認定有犯意聯
絡）向朱銘雄表示工作內容係攜帶物品回台，每次代價至少一萬
元，食宿、機票及零用錢均由「劉董」負擔。朱銘雄明知所攜回
物品必藏有高價而不能攜帶入境之違禁物毒品，仍貪圖私利而受
僱，參與該運毒計畫，於九十三年四月一日至緬甸仰光（起訴書
附表誤載為泰國），收受有犯意聯絡之成年男子「李先生」於翌
日交付之二只行李箱（一為黑色、一為米色），其中米色行李箱
內以複寫紙包裝海洛因（驗餘淨重 1745.4公克，純度76.15％，
純質淨重 1329.12公克），再以黑色邊條藏於行李箱封邊夾層中
，行李箱內另裝布匹，攜至香港，交予接機之「王先生」，王先
生取出布匹及黑色行李箱，於米色行李箱內放入襯衫及皮包等物
，再將米色行李箱交還朱銘雄，以為掩飾。朱銘雄即於九十三年
四月三日攜帶該只行李箱搭機返台，並依「劉董」電話指示，攜
至台北縣三重市○○○路六十五號「茶騷有味泡沫紅茶店」。「
劉董」已先於當日九時三十一分許，與上訴人、黃名麒相約於「
茶騷有味泡沫紅茶店」準備接運，「劉董」並將上訴人本次運毒
報酬九十萬元以紙袋包裝，於該紅茶店交予上訴人，上訴人即指
示黃名麒將內藏海洛因之行李箱運送至其住處藏放。嗣朱銘雄抵
達該處，將該米色行李箱交予黃名麒，由黃名麒駕駛7B-500號營
業小客車載往上訴人之台北縣三重市○○街二一０巷「博愛新村
」住處，上訴人另駕駛 1398-GV號自用小客車尾隨其後押貨，至
當日十二時四十五分許，為調查人員當場查獲，並扣得該只米色
行李箱及其內之海洛因、襯衫、手提包、皮包等物，又於上訴人
身上扣得手機五支（內含SIM卡門號五枚：0000000000、0000000
000、0000000000、0000000000、00000000 ）、運毒報酬九十萬
元、手提包內現金十三萬零六百元、美金一千元，於黃名麒身上
扣得手機四支（內含SIM卡四枚：00000000、0000000000、00000
00000、0000000000）、外放SIM卡二枚（其中一枚為0000000000
，另一枚為泰國手機門號）、便條紙五張。朱銘雄將行李箱交予
黃名麒後，即至涮涮鍋店與「劉董」會合，收取「劉董」交付之
報酬一萬五千元，再將機票存根、花費收據等物交予「劉董」後
離開，於當（三）日十三時二十五分許，為調查人員查獲，並扣
得朱銘雄所得運毒報酬一萬五千元、手機一支（含 SIM卡門號：
0000000000）、護照一本等物等情。因而撤銷第一審之科刑判決
，改判仍論處上訴人共同連續運輸第一級毒品罪刑（處無期徒刑
，褫奪公權終身）。固非無見。
惟查：(一)、凡採為判決基礎之證據資料，必須經過調查程序，而
顯出於審判庭者，始與直接審理主義相符合，否則其所踐行之訴
訟程序，即屬違背法令。又卷宗內筆錄及其他文書可為證據者，
應向被告宣讀或告以要旨，證物應提示被告，令其辨認，為刑事
訴訟法第一百六十五條第一項所明定。原判決採納黃名麒於檢察
官偵查時陳稱：「查獲當日是甲○○叫我去的，叫我去拿手提行
李，當時我跟劉董、甲○○在三重中正北路上的泡沫紅茶店裡，
是甲○○叫我去拿的，他說行李再送去頂崁街。我是受僱於甲○
○，幫甲○○拿東西，每次拿都有幾萬元代價。我知道甲○○上
面還有一個老闆，是在運輸海洛因，甲○○是在幫他運輸海洛因
，那個老闆不是劉董。我知道海洛因在（行李箱）裡面，我是負
責海洛因進來台灣後將他送往甲○○指定的倉庫，……在頂崁街
」等語，以及法務部調查局九十三年二月四日調科壹字第080007
255 號鑑定通知書、查獲毒品照片、通訊監察書、通訊監察報告
、毒品初步鑑驗報告書等為上訴人論罪之基礎證據，然於審判期
日，就上揭證據並未提示或告以要旨，給予上訴人閱覽辯解之機
會，不但與直接審理法則有違，且有應於審判期日調查之證據未
予調查之違法。本院前次發回意旨業已指明，原審更審猶未注意
及之，致原有違法瑕疵仍然存在。另黃名麒上揭於檢察官偵查時
之陳述，係被告以外之人於審判外之陳述，乃傳聞證據，原判決
未說明何以得為證據之理由，亦屬理由欠備。(二)、有罪之判決，
於事實欄所記載之事實，及理由欄記載所憑之證據與認定之理由
，前後均須互相適合，否則即有判決理由矛盾之違法。又犯運輸
毒品等罪，其供犯罪所用或因犯罪所得之財物，均應宣告沒收，
法院並無裁量之權限，此觀之毒品危害防制條例第十九條第一項
規定即明。原判決理由二之(二)之八之(1)載曰：「依通訊監察報告
，同案被告朱銘雄在九十三年四月三日回國前一日，被告甲○○
於九十三年四月二日二十時二十一分許，以0000000000撥打同案
被告黃名麒之手機0000000000，告知同案被告黃名麒翌日即九十
三年四月三日『整天都有事』，並強調你聽得懂嗎，經黃名麒表
示好後，又說：明天『透早』，該回來的都要回來了，要黃名麒
晚上早點睡，明天早上等其電話等語，再於九十三年四月三日九
時三十一分許，撥打電話予劉董，相約在三重會面後，隨即撥打
電話通知同案被告黃名麒至三重等情，有通訊監察報告在卷可佐
，堪認被告甲○○確有參與 Peter、『劉董』間之運輸海洛因計
畫，並僱請同案被告黃名麒共同分擔在台灣接貨之犯行無訛」等
語（原判決第十一頁），資為上訴人犯罪之論據，自係認定上訴
人使用0000000000號行動電話與黃名麒之0000000000號行動電話
聯絡接運海洛因事宜，則此二支行動電話似為上訴人供本件運輸
海洛因等犯罪所用之物，然原判決附表編號十一又認該00000000
00號與0000000000號行動電話分別為上訴人、黃名麒所有，惟均
非供犯本罪所用之物，因而不予宣告沒收，亦有理由矛盾之違法
。實情如何？事涉法律之適用及無期徒刑之重典，基於公平正義
之維護，自有調查之必要性，原審未予究明，即行判決，亦有職
權調查未盡之違法。以上，或係上訴意旨所指摘，或為本院得依
職權調查之事項，應認原判決仍有撤銷發回更審之原因。再刑法
於九十四年二月二日修正公布，九十五年七月一日施行，有關連
續犯之規定已經刪除，案經發回，於更審時應併注意比較適用。
據上論結，應依刑事訴訟法第三百九十七條、第四百零一條，判
決如主文。
中    華    民    國  九十五  年    九    月   十四   日
                      最高法院刑事第八庭
                          審判長法官  張  淳  淙
                                法官  張  春  福
                                法官  呂  丹  玉
                                法官  洪  昌  宏
                                法官  蔡  彩  貞
      本件正本證明與原本無異
                                      書  記  官
中    華    民    國  九十五  年    九    月   十八   日
                                                      V


司法院資訊處製作；財團法人民間司法改革基金會備份。
